臺灣高等法院民事判決
109年度上字第250號
上  訴  人
兼  參加人
訴訟代理人  蔣伯恒  

參  加  人  蔣許彩雲
被  上訴人  蔣慎思  

訴訟代理人  許宜嫺律師
上列當事人間請求返還不當得利事件，上訴人對於中華民國108
年11月22日臺灣桃園地方法院108年度訴字第1713號第一審判決
提起上訴，被上訴人並為訴之追加，本院於109年9月9日言詞辯
論終結，判決如下：
    主      文
原判決廢棄。
被上訴人在第一審之訴及假執行之聲請均駁回。
被上訴人追加之訴駁回。
第一、二審訴訟費用（含追加之訴部分）均由被上訴人負擔。
    事實及理由
一、被上訴人主張：訴外人即兩造之父蔣介怡於民國93年12月1
    日死亡，遺產由其配偶即參加人及其子女4人即兩造、訴外
    人蔣韞真、蔣叔揚共同繼承。為便利管理蔣介怡之遺產，全
    體繼承人於94年4月9日書立遺產分割繼承協議書（下稱系爭
    分割協議書），同意將上開遺產全部由蔣叔揚代表繼承，蔣
    叔揚於95年間處分蔣介怡所有之門牌號碼臺北市○○區○○街00
    0號7樓房地（下稱系爭不動產）後，連同所遺現金，扣除喪
    葬費用及稅金，將所餘金額新臺幣（下同）895萬7,900元全
    數匯入上訴人申設之華南銀行竹北分行帳號000000000000號
    帳戶（下稱系爭帳戶），由上訴人代為保管，惟各繼承人就
    上開款項各有應繼分5分之1，即每人得分配179萬1,580元（
    計算式：8,957,900元÷5）。詎上訴人擅自挪用應分配予伊
    之179萬1,580元（下稱系爭款項），經伊發函催告後，上訴
    人迄今仍未返還，爰依民法第179條不當得利規定，求為命
    上訴人返還系爭款項之判決。再者，倘認4名子女間有成立
    委任關係，即約定由上訴人暫時保管895萬7,900元，作為母
    親即參加人之扶養費使用之情，惟上訴人違背委任意旨，竟
    將伊所有之系爭款項挪為己用，致伊受有損害，故主張終止
    委任契約，於第二審追加依民法第179條或第544條規定，擇
    一求為命上訴人給付或賠償系爭款項之判決等情。原審就上
    開本訴部分為上訴人敗訴之判決，上訴人提起上訴後，被上
    訴人答辯聲明：上訴駁回。（又被上訴人於本院稱若4名子
    女間有成立上開委任關係，則主張終止委任關係後，追加依
    民法第179條不當得利或同法第544條受任人損害賠償責任之
    法律關係請求，經核其請求之基礎事實同一，依民事訴訟法
    第446條第1項但書、第255條第1項第2款規定，尚屬無礙，
    應予准許）
二、上訴人則以：蔣叔揚固於95年3月13日、同年3月21日將出售
    系爭不動產之部分款項895萬7,900元匯入系爭帳戶，但兩造
    母親即參加人就上開遺產具有剩餘財產分配請求權，即上開
    金額應由參加人先分配一半，其餘金額始由蔣介怡之全體繼
    承人平分。又兩造及蔣韞真、蔣叔揚等4名子女已於93年12
    月14日達成協議由伊照顧參加人，即上開895萬7,900元全數
    歸參加人所有，4名子女毋需再負擔參加人之扶養費，故被
    上訴人請求伊返還系爭款項為無理由等語，資為抗辯。並於
    本院上訴聲明：㈠原判決廢棄。㈡被上訴人在第一審之訴駁回
    。㈢追加之訴駁回。
三、兩造不爭執事項（見本院卷第72、73頁，並由本院依相關卷
    證為部分文字修正）：　　
　㈠兩造之父蔣介怡於93年12月1日死亡，全體繼承人為其配偶蔣
    許彩雲及子女4人即兩造、蔣韞真、蔣叔揚。
  ㈡蔣介怡之全體繼承人於94年4月9日簽訂系爭分割協議書，該
    協議書記載：全體繼承人對蔣介怡遺留之全部財產（動產及
    不動產），為管理及使用方便，經全體繼承人協議後，同意
    將所有不動產及動產部分，全部由繼承人蔣叔揚一人代表具
    名繼承，並且依法辦理限定繼承，將來如有他人主張權益受
    損，亦由繼承人蔣叔揚代表立協議書等人，出面解決損害賠
    償及相關法律責任等語。
  ㈢蔣叔揚於95年3月13日、同年月21日依序匯款330萬、565萬7,
    900元，合計895萬7,900元至上訴人所申設之系爭帳戶。
  上開事實為兩造所不爭（見本院卷第72、73頁），並有戶口名
  簿、繼承系統表、遺產稅申報資料、系爭分割協議書、匯款單
  、系爭帳戶交易明細等在卷可稽（見原審家調卷第7、8、14至
  16、23至27、48、49、60至77頁），應堪信為真。
四、本院判斷：
  ㈠被上訴人得否依民法第179條不當得利規定，請求上訴人返還
    系爭款項？
　⒈按繼承人有數人時，在分割遺產前，各繼承人對於遺產全部
    為公同共有，民法第1151條定有明文。繼承人自不得在分割
    遺產前，主張遺產中之特定部分，由其個人承受。如公同共
    有人中之一人或數人，以其他公同共有人處分公同共有物為
    無效，對於主張因處分而取得權利之人，雖非不可提起確認
    該物仍屬公同共有人全體所有之訴，但提起確認自己部分公
    同共有權存在或交還自己部分之訴，則為法所不許（最高法
    院30年渝上字第202號、37年上字第7302號判決意旨參照）
    。次按公同共有人之權利義務，依其公同關係所由成立之法
    律、法律行為或習慣定之；公同共有物之處分及其他之權利
    行使，除法律另有規定外，應得公同共有人全體之同意，民
    法第828條第1項、第3項亦有明定。
  ⒉查蔣介怡業於93年12月1日死亡，其遺產包括系爭不動產及華
    南銀行圓山分行、臺北富邦銀行雙連分行等金融機構之存款
    、定存單；嗣蔣叔揚於95年3月13日將系爭不動產以總價1,1
    30萬元出售後，於同年月13日、同年月21日依序匯款330萬
    、565萬7,900元，合計895萬7,900元至系爭帳戶之事實，為
    兩造所不爭（見本院卷第71、159頁），並有遺產稅申報資
    料、系爭分割協議書、房地買賣契約書、交款明細表、付款
    資料、系爭不動產異動索引表、匯款單等附卷可考（見原審
    家調卷第14、15、49頁及背面、60至77頁；本院卷第195至2
    08、461頁），足徵蔣叔揚上開匯款895萬7,900元部分既屬
    變賣遺產所得價金，仍為公同共有，應屬蔣介怡之遺產甚明
    。
　⒊被上訴人固謂：蔣介怡之遺產是由蔣叔揚代表全體繼承人出
    售系爭不動產後，連同所遺現金，扣除喪葬費用、稅金及清
    償蔣介怡之債務後，將結餘895萬7,900元全數匯入上訴人之
    系爭帳戶，全體繼承人已為協議分割，每人各分得五分之一
    等語（見本院卷第71、685頁），惟上訴人及參加人均否認
    全體繼承人有達成上開遺產分割協議，上訴人辯稱：依民法
    第1039條規定，蔣介怡之遺產應由其配偶即參加人分配共同
    財產之半數，其餘半數才歸4名子女分配，每名子女各分得
    八分之一，且參加人得行使民法第1030條之1規定之配偶剩
    餘財產分配請求權；又蔣介怡死亡時並無債務，其遺產數額
    應超過蔣叔揚之匯款金額895萬7,900元等語（見本院卷第17
    、73、685、686頁）；參加人則稱：伊就蔣介怡之遺產應先
    分配一半，即600萬元，蔣叔揚並未提出報銷單據，涉嫌侵
    占蔣介怡之遺產等語（見本院卷第93、95頁），則蔣介怡之
    全體繼承人是否達成遺產分割協議，及是否已完成遺產分割
    ，均屬可疑。
  ⒋查蔣介怡之全體繼承人雖於94年4月9日簽署其上記載：「蔣
    許彩雲、蔣伯恒、蔣韞真、蔣叔揚及蔣慎思等5人，係被繼
    承人蔣介怡之合法繼承人，…對其遺留之全部財產（動產及
    不動產），為管理及使用方便，經全體繼承人協議後，同意
    將所有不動產及動產部分，全部由繼承人蔣叔揚一人代表具
    名繼承」等語之系爭分割協議書（見原審家調卷第49頁及背
    面），然兩造均供稱：系爭分割協議書並非全體繼承人之遺
    產分割協議，僅是推舉蔣叔揚代表全體繼承人辦理遺產繼承
    登記手續等語（見本院卷第686頁）；蔣叔揚於本院亦具狀
    稱：伊係遺產管理人，代表所有繼承人處理蔣介怡之遺產等
    語（見本院卷第368頁），足證系爭分割協議書所載「由蔣
    叔揚1人代表繼承蔣介怡全部遺產」之內容，尚非全體繼承
    人就蔣介怡遺產達成分割協議甚明。
　⒌參以被上訴人供稱：全體繼承人就蔣叔揚匯款至系爭帳戶之8
    95萬7,900元，並無簽訂每人各分得五分之一之書面；伊不
    清楚系爭不動產出售情形，從未參與不動產出售及結算，都
    是由蔣叔揚處理，蔣叔揚未與伊核對結算資料等語（見本院
    卷第71、72、685頁）；蔣叔揚於本院亦具狀稱：伊將895萬
    7,900元匯給上訴人後，囑付「遺產應為每人五分之一，我
    的那份留著，至於你們要怎麼分錢，你們自己去談，我不想
    管了」等語（見本院卷第368、369頁）；及上訴人、參加人
    均稱不同意蔣介怡之遺產結算金額為895萬7,900元，應由參
    加人先分得蔣介怡遺產之半數等語；暨參加人於本院審理時
    表示要對蔣介怡其餘繼承人主張夫妻剩餘財產分配請求權等
    情，參互以觀，可徵蔣介怡之全體繼承人雖共同指定蔣叔揚
    代表繼承登記蔣介怡之遺產，並由蔣叔揚負責處理出售系爭
    不動產事宜，但全體繼承人就系爭不動產出售後蔣介怡之遺
    產結算數額仍有待確認，其等就遺產分配方式亦未達成分割
    協議，準此，蔣介怡之遺產迄今未辦理分割之事實，可以確
    定。至上訴人就蔣介怡之遺產分配方式，雖前後供述不一，
    然此僅係其闡述各繼承人應分配遺產數額之看法，並未經其
    餘繼承人同意，即無從遽認蔣介怡之遺產業經全體繼承人分
    割完畢。
　⒍被上訴人雖主張：參加人未於蔣介怡93年12月1日死亡後2年
    內行使夫妻剩餘財產分配請求權，依民法第1030條之1規定
    ，其請求權已罹於時效而消滅等語。惟按民法第144條第1項
    規定時效完成後，債務人得拒絕給付，是消滅時效完成之效
    力，不過發生拒絕給付之抗辯權，並非使請求權當然消滅，
    債務人若不行使其抗辯權，法院自不得以消滅時效已完成，
    即認請求權已歸消滅。本件被上訴人雖就參加人之夫妻剩餘
    財產差額分配請求權為時效抗辯，惟蔣介怡之其餘繼承人並
    未為時效抗辯，則除被上訴人應分擔之部分外，其餘繼承人
    仍不免其責任（最高法院101年度台上字第1858號判決意旨
    參照）。據此，參加人應仍得向繼承人蔣伯恒、蔣韞真、蔣
    叔揚3人主張就蔣介怡之遺產行使夫妻剩餘財產分配請求權
    ，益徵蔣介怡之遺產數額尚未確定，應屬無疑。
　⒎綜上，蔣叔揚匯入系爭帳戶之895萬7,900元固屬蔣介怡之遺
    產，惟蔣介怡之遺產既尚未分割，則縱使上訴人有挪用系爭
    款項之行為，依前開說明，被上訴人仍不得提起交還自己應
    繼分部分之訴。上訴人依民法第179條不當得利之法律關係
    ，請求上訴人返還系爭款項，即屬無據。
　㈡被上訴人得否主張終止委任關係，依民法第179條或第544條
    規定，追加請求上訴人返還或賠償系爭款項？
　⒈被上訴人雖主張：倘認4名子女有成立委任關係，即約定由上
    訴人暫時保管895萬7,900元，作為母親即參加人之扶養費使
    用，但上訴人違背委任意旨，竟將系爭款項挪為己用，故主
    張終止委任關係，依民法第179條或第544條規定，請求上訴
    人給付或賠償系爭款項等語。按當事人之任何一方，得隨時
    終止委任契約，民法第549條第1項固有明定。惟「解除權之
    行使，應向他方當事人以意思表示為之。」、「契約當事人
    之一方有數人者，前項意思表示，應由其全體或向其全體為
    之。」、「第258條及第260條之規定，於當事人依法律之規
    定終止契約者準用之。」，民法第258條第1項、第2項、第2
    63條分別定有明文。是委任契約之一方有數人者，雖得隨時
    終止委任契約，但應由該數人全體向他方以意思表示為之。
    本件依被上訴人於本院追加之主張，上訴人係受其、蔣叔揚
    、蔣韞真3人共同委任保管參加人之扶養費（見本院卷第624
    頁），是委任契約之委任人自包括蔣叔揚、蔣韞真2人，而
    非僅被上訴人，則被上訴人單獨對上訴人為終止委任契約之
    意思表示，而未與蔣叔揚、蔣韞真2人共同為之，尚不發生
    終止委任契約之效力。又被上訴人嗣雖辯稱委任契約係存在
    兩造之間而已（見本院卷第685頁），但已與系爭分割協議
    書所載為管理及使用方便，由全體繼承人協議，由蔣叔揚代
    表繼承不符，自不可能將變賣遺產款項，僅由被上訴人一人
    委任上訴人保管，所辯自不足信。從而，被上訴人主張終止
    委任契約後，依民法第179條規定，請求上訴人返還系爭款
    項之不當得利，洵不足取。
　⒉又蔣介怡之遺產（含895萬7,900元）迄未分割，業經本院認
    定如前，上開遺產仍屬全體繼承人公同共有，依上說明，被
    上訴人於分割遺產前，不得主張遺產中之特定部分由其個人
    承受，是上訴人縱然有挪用系爭款項之行為，被上訴人仍不
    得就自己部分之系爭款項請求民法第544條之損害賠償。
五、綜上所述，被上訴人依民法第179條規定，請求上訴人返還1
    79萬1,580元及自106年5月16日起加計法定遲延利息，暨以
    供擔保為條件之假執行宣告，均不應准許。原審為被上訴人
    勝訴之判決，並宣告假執行，尚有未洽。上訴意旨指摘原判
    決不當，求予廢棄改判，為有理由，爰改判如主文第二項所
    示。被上訴人另主張終止委任關係，追加依民法第179條或
    第544條規定，請求上訴人返還或賠償179萬1,580元部分，
    為無理由，應予駁回，爰判決如主文第三項所示。
六、本件事證已臻明確，兩造其餘之攻擊或防禦方法及所用之證
    據，經本院斟酌後，認為均不足以影響本判決之結果，爰不
    逐一論列，併此敘明。
七、據上論結，本件上訴為有理由，依民事訴訟法第450條、第7
    8條，判決如主文。
中　　華　　民　　國　　109 　年　　9 　　月　　30　　日
                  民事第十六庭  
                        審判長法  官  朱耀平
                              法  官  呂明坤
                              法  官  羅立德
正本係照原本作成。
如不服本判決，應於收受送達後20日內向本院提出上訴書狀，其
未表明上訴理由者，應於提出上訴後20日內向本院補提理由書狀
（均須按他造當事人之人數附繕本）上訴時應提出委任律師或具
有律師資格之人之委任狀；委任有律師資格者，另應附具律師資
格證書及釋明委任人與受任人有民事訴訟法第466 條之1第1項但
書或第2項（詳附註）所定關係之釋明文書影本。如委任律師提
起上訴者，應一併繳納上訴審裁判費。
中　　華　　民　　國　　109 　年　　9 　　月　　30　　日
　　　　　　　　　　    　　　書記官  顧哲瑜
附註：
民事訴訟法第466條之1（第1項、第2項）：
對於第二審判決上訴，上訴人應委任律師為訴訟代理人。但上訴
人或其法定代理人具有律師資格者，不在此限。
上訴人之配偶、三親等內之血親、二親等內之姻親，或上訴人為
法人、中央或地方機關時，其所屬專任人員具有律師資格並經法
院認為適當者，亦得為第三審訴訟代理人。